【裁判字號】    99,台上,1951
【裁判日期】    991022
【裁判案由】    請求給付退休金
【裁判全文】
最高法院民事判決            九十九年度台上字第一九五一號
上  訴  人  大南汽車股份有限公司
法定代理人  丙○○
訴訟代理人  楊俊雄律師
被 上訴 人  甲○○
            乙○○
上列當事人間請求給付退休金事件，上訴人對於中華民國九十九
年五月十一日台灣高等法院第二審再審判決（九十九年度勞再字
第一號），提起上訴，本院判決如下：
    主  文
原判決廢棄，發回台灣高等法院。
    理  由
本件訴訟上訴本院後，上訴人之法定代理人已於民國九十九年六
月九日由張昭禮變更為丙○○，有上訴人公司變更登記表附卷可
稽，茲經丙○○具狀聲明承受訴訟，核無不合，先予敘明。
上訴人主張：被上訴人以伊為被告起訴請求給付退休金，經台灣
士林地方法院九十六年度勞訴字第二九號判決（下稱士林地院判
決），伊上訴原法院以九十七年度勞上字第六○號判決確定（下
稱原確定判決）。惟伊曾於九十五年二月十六日召開第六屆第七
次勞資會議，決議自同年三月一日起試行「駕員薪資結構項目表
」三個月，載明列入退休金計算基礎者以底薪、里程津貼、載客
津貼、逾時加給、假日加給、租車津貼（即專車獎金）、公勤補
貼為限，至敬業獎金、業績獎金、服務評鑑獎勵金則不列入。復
於同年六月二十七日召開第六屆第八次勞資會議決議追溯自同年
月起實施。上開勞資會議係依勞動基準法第八十三條及勞資會議
實施辦法第十三條第二項第二款、第十九條第一項、第二十二條
召開，原確定判決竟依工會法第五條、第二十條及團體協約第八
條、第九條，認定該次勞資會議之決議無效，有民事訴訟法第四
百九十六條第一項第一款適用法規顯有錯誤之再審事由。又山區
安全（班次）獎金乃勞動基準法施行細則第十條第二款、第九款
勉勵、恩惠性之給予，非勞務對價及經常性給與，不得列入工資
，原確定判決予以列入延長工時工資計算，同有適用法規顯有錯
誤之情形等情，依民事訴訟法第四百九十六條第一項第一款之規
定，對於原確定判決向原法院提起再審之訴，求為將士林地院判
決及原確定判決不利於上訴人部分廢棄，改判駁回被上訴人在前
訴訟程序第一審之訴及第二審之附帶上訴。
被上訴人則以：有關加班費依底薪計算及敬業獎金、業績獎金、
服務評鑑獎金不列入退休金計算，均屬勞動條件變更，未經工會
會員大會或代表大會議決，應屬無效；山區安全獎金已成經常性
給與，為勞動基準法所定工資等語，資為抗辯。
原審判決駁回上訴人再審之訴，無非以：勞動基準法第二條第三
款所定工資係勞工因工作而獲得之報酬，包括獎金、津貼及其他
任何經常性給與均屬之。至於勞動基準法施行細則第十條排除在
「經常性給與」之外者，其性質均係「非經常性」之給與。區別
是否工資，須就其給與性質是否為勞務對價及是否經常性給與為
斷。原確定判決依九十五年二月十六日第六屆第七次勞資會議紀
錄記載山區開線獎金乃針對山區開線駕駛員發給。因山區路線之
載客營收少，載客獎金隨之減少，乃發給山區開線獎金以為補貼
，此補貼視同載客獎金之替代給付。被上訴人乙○○自九十一年
六月起至九十五年二月止均按月領取山區安全（班次）獎金，應
認屬於經常性給與，而為勞動基準法第二條第三款所定工資。原
確定判決認定事實，適用法規並無錯誤。次按確定終局判決如有
適用法規顯有錯誤之情形，固得提其再審之訴，但當事人已依上
訴主張其事由或知其事由而不為主張者，不在此限，民事訴訟法
第四百九十六條第一項但書規定甚明。查上訴人於前訴訟程序，
提起第三審上訴時，曾主張上開九十五年六月二十七日召開之第
六屆第八次勞資會議，違反工會法第五條及第二十條之規定，應
屬無效，經本院以九十八年度台上字第二三二六號裁定駁回其上
訴。上訴人自不得再以同一事由，提起本件再審之訴。從而，上
訴人提起本件再審之訴為無理由，應予駁回等詞，為其判斷之基
礎。
按確定判決有民事訴訟法第四百九十六條第一項各款所列情形之
一者，當事人得以再審之訴對之聲明不服，但當事人已依上訴主
張其事由或知其事由而不為主張者，不在此限，固為同條項但書
所明定。惟該但書之規定，係以當事人已依上訴主張其事由，而
其事由已受上級法院實體審判，為訴訟經濟計，乃不許當事人復
以再審之方法更為主張。故如其上訴係因不合法而被駁回者，因
未受上級法院實體審判，自無不許其以相同事由提起再審之訴之
理。本件上訴人於前訴訟程序固曾以上開九十五年六月二十七日
之勞資會議違反工會法第五條及第二十條應屬無效，作為第三審
上訴理由，經本院九十八年度台上字第二三二六號裁定，以其上
訴不合法而駁回上訴，因該事由未受上級法院實體審判，依上說
明，自應許上訴人再以之提起再審之訴。原判決認上訴人不得再
行主張，非無適用法規不當之違誤。上訴論旨，執以指摘原判決
不當，求予廢棄，非無理由。
據上論結，本件上訴為有理由。依民事訴訟法第四百七十七條第
一項、第四百七十八條第二項，判決如主文。
中    華    民    國  九十九  年    十    月  二十二  日
                      最高法院民事第二庭
                          審判長法官  吳  正  一
                                法官  葉  勝  利
                                法官  阮  富  枝
                                法官  許  澍  林
                                法官  黃  秀  得
本件正本證明與原本無異
                                      書  記  官
中    華    民    國  九十九  年   十一   月    一    日
                                                      Ｑ

司法院資訊處製作；財團法人民間司法改革基金會備份。
